【裁判字號】    96,訴,1286
【裁判日期】    970117
【裁判案由】    新型專利舉發
【裁判全文】
臺北高等行政法院判決
                                     96年度訴字第01286號
                              .
原      告  甲○○
訴訟代理人  丙○○
            丁○○
            楊祺雄  律師（兼送達代收人）
被      告  經濟部智慧財產局
代  表  人  王美花（局長）住同上
訴訟代理人  己○○
            戊○○
參  加  人  後東機械有限公司
代  表  人  乙○○
上列當事人間因新型專利舉發事件，原告不服經濟部中華民國96
年2 月9 日經訴字第09606062260 號訴願決定，提起行政訴訟，
經本院命參加人獨立參加訴訟，本院判決如下：
    主  文
原告之訴駁回。
訴訟費用由原告負擔。
    事  實
一、事實概要：
    原告前於民國93年1 月20日以第00000000號「具層次變化之
    磁鋼板」（下稱系爭案）向被告申請新型專利，經被告編為
    第00000000號進行形式審查，准予專利，並於原告依法繳納
    規費後發給新型第M249995 號專利證書。嗣參加人以該專利
    有違專利法第93條、第94條第1 項第1 款、第2 款及第4 項
    、第95條、第108 條準用第31條第1 項之規定，不符新型專
    利要件，對之提起舉發。案經被告審查，以95年10月13日（
    95）智專三（三）06006 字第09520837270 號專利舉發審定
    書為「舉發成立，應撤銷專利權」之處分。原告不服，提起
    訴願，經遭駁回，遂向本院提起行政訴訟。
二、兩造聲明：
  (一)原告聲明：
    1.訴願決定及原處分均撤銷。
    2.訴訟費用由被告負擔。
  (二)被告聲明：
    1.駁回原告之訴。
    2.訴訟費用由原告負擔。
  (三)參加人未於言詞辯論期日到場，亦未具狀聲明或陳述。
三、兩造之爭點：系爭案是否有違核准審定時專利法第94條第4
    項之規定，不符新型專利要件，而應予以撤銷？
  (一)原告主張之理由：
    1.系爭案與引證4仍有所差異：
      引證4之申請專利範圍第1項揭示一種磁鋼板：「係在一
        具有複數平行排列溝槽的金屬板上形成有排列整齊之圖
        樣者，‧‧‧」，且說明書揭示：「該暗色線條係配合
        金屬板12上之槽溝14而交錯排列成塊狀結構之圖樣18，
        ‧‧‧」，故引證4 之溝槽係用以配合金屬板上的底色
        、交錯的水平及垂直線，以一起構成如磁磚般的圖樣。
        惟系爭案之申請專利範圍第1 項所揭示的具有層次變化
        之磁鋼板，「係在一兩側具有平行排列溝槽的金屬板上
        形成排列整齊之圖樣‧‧‧」，且說明書揭示「在金屬
        板12之第一表面上形成有明色之底色與暗色之線條互相
        交錯搭配而形成的複數個塊狀圖案18，‧‧‧」，故系
        爭案之溝槽與具層次變化的磁鋼板之塊狀圖案之構成，
        並無任何關係，而是直接藉由具多層次變化的底色和對
        比與底色色調之交錯線條構成圖樣。因此，系爭案並無
        需要如引證4 一樣，於金屬板之兩側各設有一溝槽14，
        又在兩溝槽14間再設置多個溝槽而增加成本之支出，而
        係加以揭示一種全平面式的磁鋼板，如系爭案之第1 圖
        所示之磁鋼板10，只有在磁鋼板10兩側具有槽溝之設計
        ，以使磁鋼板在製作上更為簡易。
      再者，系爭案尚揭示其磁鋼板係具有層次變化的，當利
        用此種具有層次變化的磁鋼板去搭建建築物時，可發現
        建築物之牆面外觀效果就如同利用不同顏色層次的磁磚
        一一拼貼而成，如系爭案說明書之附件2 之實際照片所
        示，故本案之具層次變化的磁鋼板與引證4 相較下，確
        實更可增進磁鋼板之實用性與美觀性。
    2.專利法第94條第4項謂：「新型雖無第1項所列情事，但為
      其所屬技術領域中具有通常知識者依申請前之先前技術顯
      能輕易完成時，仍不得依本法申請取得新型專利」。
      系爭案並無違反專利法第94條第4項之規定，因引證4之
        說明書與圖式中所揭示的磁鋼板結構都是超過兩個以上
        的溝槽，且說明書亦無提供任何教示或隱喻磁鋼板只要
        在兩側設有溝槽，以輕易提供一種如系爭案之第1 圖所
        示之全平面式磁鋼板10，而達到簡易快速製作與降低成
        本之功效，這對於所屬技術領域中具有通常知識者而言
        ，係難以依申請前之先前技術就能輕易完成的系爭案之
        技術。
      引證4 之說明書與圖式中亦無提供任何教示或隱喻塊狀
        圖案底色具有不同層次的深淺變化之技術特徵，以加以
        提高磁鋼板的美觀性，且專利審查基準之第2-2-21頁謂
        ：「審查上應注意事項（五）進步性之研判，因審查委
        員在審查中瞭解其技術內容後，極易對新型之進步性作
        成偏低之評斷，以致有『後見之明』之情形，故審查時
        應以熟習該項技術者之觀點，根據申請當時之技術水準
        ，作客觀之判斷。」。是以，就系爭案當時的技術水準
        而言，對於熟知該項技術者，即使利用引證4 之技術內
        容，未必就可聯想到系爭案於塊狀圖案上之此種多層次
        顏色變化設計。
      系爭案明顯與引證4 有所差異，且所達成的功效是該項
        技術領域之通常知識者難以利用引證4 就可輕易完成，
        故理當具備進步性，且依改制前行政法院82年度判字第
        102 號：「新型專利所應用之手段，縱令在原理上並非
        前所未有之創新，而係習用技術，若其空間型態係屬創
        新，並能產生新作用或增進功效，仍符合新型專利要件
        」，系爭案並無違反專利法第94條第4 項之相關規定。
    3.引證4 明色之底色與暗色之線條與系爭專利底色具有不同
      層次深淺兩者迥異:
      一般鐵皮屋外觀難看，若是加蓋在頂樓，更因無法與建
        物外表的磁磚相匹配，而有都市景觀殺手之醜名，所以
        引證4 創作目的是要在金屬板之外表面製造出磁磚的效
        果，吾人均瞭解，磁磚的外牆，顯現的是一排一排的磁
        磚與磁磚問的水泥沙漿，譬如引證4 之第一圖( 請同時
        參閱引證4 說明書中的其他圖示) 及實物照片所示，所
        以引證4 所揭露的是在金屬板的表面上以一種底色一譬
        如磚紅色一鋪底，其次，以暗色的水平線條與垂直線條
        代表水泥沙漿; 頓時，醜陋的金屬板被美化了。
      然則，具體實施後，發現即使已將金屬板外表面做出磁
        磚的效果，猶尚有不足，技術仍須昇級，因為底色同一
        ，又形成另一種「單調」，缺乏變化。
      職是，系爭專利是在引證4 的基礎上進行改良，保留「
        金屬板的外表面有磁磚」效果，進一步，去除「單調」
        ，擁抱「變化」。系爭專利「變化」之技術手段即獨立
        項所述「底色係具有不同層次的深淺變化」，形成如第
        一圖( 請同時參閱系爭專利說明書的其他圖示) 所示。
      簡言之，引證4 及系爭專利創作人相同，均為本件原告
        ，系爭專利乃引證4 的「再發明」，在引證4 中未見如
        此的技術手段，具有通常知識者，不具有這樣的知識，
        又何來「能輕易完成」之有?此再從引證4於90年5月25
        日公告，迄系爭案93年11月11日公告，相距三年之久，
        建材市場並無類如系爭專利案具不同層次深淺變化之磁
        鋼板出現或販售，則原處分稱具有通常知識者可經由引
        證4 揭露而輕易完成系爭專利案云云，實乃主觀臆斷或
        後見之明，應非有據。
    4.系爭專利較引證4增進功效:
      系爭專利藉由塊狀圖案之底色具有不同層次的深淺變化
      之技術特徵，因此在實用上較引證4具有下列功效增進之
      處：
      視覺感受更佳:
        引證4 所揭示之磁鋼板雖能仿同一顏色的磁磚鋪設態樣
        ，但是並非所有建築物的外牆磁磚均乃單一顏色，而是
        由多數不同顏色的磁磚搭配設計，因此以引證4 所揭示
        之磁鋼板搭設於該些外牆顏色多樣化的建築物上時，有
        時仍無法完全與建築物融為一體之憾。反觀系爭專利則
        因底色具有不同層次的深淺變化，更接近實際磁磚的顏
        色變化，所以更能因應建築物外牆的磁磚顏色變化，而
        與建築物融為一體，如此建築物外牆不會因鐵皮屋之搭
        建而顯得突兀，整體呈現出的視覺感受更佳。
      美化都市景觀之作用更加彰顯:
        承前述，由系爭專利之具層次變化之磁鋼板能更接近實
        際磁磚的顏色變化，同時能搭配既有建築物的外牆設計
        ，如此對「鐵皮屋」提供極佳的偽裝效果，整體市容也
        不會因鐵皮屋的存在而顯凌亂，美化都市景觀之作用更
        加彰顯。
      提昇建物價值:
        承上，由於系爭專利揭露之具層次變化之磁鋼板能更接
        近實際磁磚的顏色變化，所搭建的鐵皮屋不會與建築物
        產生格格不入之情形，非但不會影響建築物的整體觀瞻
        ，甚至因能營造出建築物之整體美感，因此更能提昇建
        物價值。
    5.系爭專利係一種具有層次變化之磁鋼板，其係在一兩側具
      有平行排列溝槽的金屬板上形成有排列整齊之圖樣，該圖
      樣係由金屬板上之底色與其上交錯的水平及垂直線條組合
      而形成複數個塊狀圖樣，故系爭專利主要特徵係在該等塊
      狀圖案之底色係具有不同層次的深淺變化。
    6.按「系爭案之前揭主要構造技術特徵可使人造花花辮產出
      多樣變化，呈現出較細緻及華麗特性，增加裝飾效果，已
      具有進步性及新穎性…」( 最高行政法院91年判字第72號
      判決可資佐證) 。查被告96年6 月21日行政訴訟答辯書第
      2 頁，倒數第5 行，略謂: 「．…‥，系爭專利塊狀圖案
      底色具有不同層次的深淺變化之技術特徵為所屬技術領域
      中具有通常知識者可經由引證4 輕易完成，且兩者具相同
      功效，因此系爭專利不具進步性……」云云。準此，可推
      定被告機關未審究系爭專利底色具有增加裝飾效果，而且
      亦能在視覺上產生多變化，仍具有新型專利之進步性。
    7.復按「新型專利除非係運用申請前既有之技術或知誠，而
      為熟習該項技術者所能輕易完成且未能增進功效三項構成
      要件同時成立時，才不得取得專利」，為被告機關曾於本
      院91年度訴字第4677號判決論述。準此，若依被告機關認
      為不得取得專利之構成要件，必須1.「係運用申請前既有
      之技術或知識」、2.「為熟習該項技術者所能輕易完成」
      及3.「未能增進功效」三者同時具備，始不得取得專利。
      然系爭專利塊狀圖案之底色係具有不同層次的深淺變化，
      不僅申請前未有他人使用相同之技術，且該具有不同層次
      的深淺變化之塊狀圖案同時亦改善習知金屬板本身為單色
      無圖樣之設計，無法襯托整個建築物之效果，故系爭專利
      之主要特徵確已能達到增進整體建築物外觀及視覺上之效
      果。
    8.綜上所述，系爭專利之主要特徵金屬板底色係具有不同層
      次的深淺變化之塊狀圖樣，不僅改善習知金屬板本身為單
      色無圖樣之設計，無法襯托整個建築物之效果，同時該塊
      狀圖案之底色係具有不同層次的深淺變化亦改善建築物整
      體視覺效果，已呈現出較細緻及華麗特性，故依最高行政
      法院91年判字第72號判決及被告機關於本院91年訴字第46
      77號判決之論述，系爭專利應具進步性，仍得依法取得新
      型專利。
  (二)被告主張之理由：
    1.原告主張引證4（原舉發附件5）之溝槽係用以配合金屬板
      上的底色、交錯的水平及垂直線，以一起構成如磁磚般的
      圖樣，與系爭案為一種全平面式的磁鋼板只在兩側具有溝
      槽之設計不同，系爭案具層次變化的磁鋼板與引證4 相較
      ，確實可增進磁鋼板之實用性與美觀性，且引證4 無提供
      任何教示或隱喻塊狀圖案底色具有不同層次的深淺變化之
      技術特徵，系爭案明顯與引證4 有所差異，且所達成的功
      效是該項技術領域之通常知識者難以利用引證4 就可輕易
      完成，應具備進步性，系爭案無違反專利法第94條第4 項
      之規定云云。
    2.惟引證4 金屬板雖具有複數平行排列之溝槽，但其圖式顯
      示於金屬板之兩條溝槽之間形成有排列整齊之塊狀圖樣，
      該圖樣係由金屬板上之底色與其上交錯的水平及垂直線條
      組合而成，而系爭案同樣在一兩平行排列溝槽的金屬板上
      形成有排列整齊之圖樣，該圖樣係由金屬板上之底色與其
      上交錯的水平及垂直線條組合而成複數個塊狀圖案，因此
      ，系爭案之技術係所屬技術領域中具有通常知識者經由引
      證4 圖式所揭示之構造可輕易完成者。至於系爭案之塊狀
      圖案底色具有不同層次的深淺變化之技術特徵，於引證4
      說明書亦揭露其圖樣為明色與暗色深淺不同之技術內容，
      故系爭案塊狀圖案底色具有不同層次的深淺變化之技術特
      徵為所屬技術領域中具有通常知識者可經由引證4 輕易完
      成者，且兩者具相同功效，因此系爭案不具進步性，違反
      專利法第94條第4 項之規定。
    理  由
壹、程序方面：
    本件起訴後被告代表人變更為王美花，業據新任代表人具狀
    聲明承受訴訟，核無不合，應予准許。
貳、實體方面：
一、按凡對物品之形狀、構造或裝置之創作，而可供產業上利用
    者，得依法申請取得新型專利，固為專利法第93條暨第94條
    第1 項前段所明定。惟其新型如「為其所屬技術領域中具有
    通常知識者依申請前之先前技術顯能輕易完成時」，仍不得
    依法申請取得新型專利，復為同法第94條第4 項所明定。
二、本件系爭第00000000號「具層次變化之磁鋼板」新型專利案
    ，其係在一兩側具有平行排列溝槽的金屬板上形成有排列整
    齊之圖樣，該圖樣係由該金屬板上之底色與其上交錯的水平
    及垂直線條組合而形成複數個塊狀圖案，且該等塊狀圖案之
    底色係具有不同層次的深淺變化。
三、經查，參加人所提之舉發證據引證4係90年5月25日公告之第
    00000000號「磁鋼板」新型專利案，早於系爭案之申請日93
    年1月20日，且引證4已揭示系爭案在一兩側具有平行排列溝
    槽的金屬板上形成有排列整齊之圖樣，該圖樣係由金屬板上
    之底色與其上交錯的水平及垂直線條組合而成複數個塊狀圖
    案。而系爭案之塊狀圖案底色具有不同層次的深淺變化之技
    術特徵，為其所屬技術領域中具有通常知識者依引證4 說明
    書所揭露之圖樣為明色與暗色深淺不同變化之技術內容顯能
    輕易完成者。雖系爭案之創作人及申請人與引證4 相同，均
    為原告，惟首揭專利法第94條第4 項規定並未排除系爭案與
    引證案之創作人及申請人相同之情形而不適用之。是系爭案
    既然為其所屬技術領域中具有通常知識者依引證4 （申請前
    之先前技術）顯能輕易完成，因此系爭案申請專利範圍第1
    項即不具進步性。又系爭案申請專利範圍第2 項「該底色係
    為明色者，則該水平及垂直線條為暗色者」、第3 項「該底
    色係為暗色者，則該水平及垂直線條為明色者」、第4 項「
    該圖樣係選自小口磚型、方塊磚型、二小交叉型以及二丁直
    型所組成之群組」，亦均分別相同於引證4 申請專利範圍第
    2 項、第3 項、第4 項，故系爭案申請專利範圍第2 項、第
    3 項、第4 項亦均不具進步性。
四、原告雖稱系爭案可達到簡易快速製作，降低成本，使金屬板
    外觀有顏色深淺變化更美觀之功效，應具有進步性云云。惟
    查，系爭案專利說明書並無揭示系爭案可達到簡易快速製作
    ，降低成本之功效，亦非系爭案之發明目的，原告據此主張
    系爭案具有進步性，即非可採。又本件係新型專利，依上揭
    專利法第93條規定，其標的為對物品之形狀、構造或裝置之
    創作，視覺美觀、顏色深淺變化並非新型專利之標的。原告
    雖稱系爭案與引證4 相較，系爭案具有顏色多層次變化云云
    。惟系爭案較引證4 有較多顏色深淺變化之視學美觀，並非
    系爭新型專利之標的，自不得以此為其有進步性之論據，且
    系爭案塊狀圖案底色具有不同層次的深淺變化之技術特徵，
    為所屬技術領域中具有通常知識者依引證4 說明書所揭露之
    圖樣為明色與暗色深淺不同變化之技術內容所能輕易完成者
    ，自不具進步性，所訴均非可採。
五、綜上所述，被告認系爭案有違專利法第94條第4 項規定，而
    為舉發成立，應撤銷專利權之處分，核無違誤。訴願決定予
    以維持，亦無不合。原告主張前詞，請求撤銷訴願決定及原
    處分，為無理由，應予駁回。
據上論結，本件原告之訴為無理由，爰依行政訴訟法第98條第1
項前段，判決如主文。
中    華    民    國    97     年     1     月   17   日
                    臺北高等行政法院第四庭
                              審判長法  官 陳國成
                                    法  官 李玉卿
                                    法  官 陳忠行
上為正本係照原本作成。
如不服本判決，應於送達後20日內，向本院提出上訴狀並表明上
訴理由，如於本判決宣示後送達前提起上訴者，應於判決送達後
20日內補提上訴理由書（須按他造人數附繕本）。
中    華    民    國    97     年     1     月   17   日
                                    書記官  陳又慈


司法院資訊處製作；財團法人民間司法改革基金會備份。
